ACORDAO-COMPLETO-2387432

ACÓRDÃO 5007/2020 ATA 12/2020 - PRIMEIRA CÂMARA

VISTOS, relatados e discutidos estes autos de processo de aposentadoria de servidor da Gerência Executiva do Instituto Nacional do Seguro Social em Pelotas/RS;
ACORDAM os Ministros do Tribunal de Contas da União, reunidos em sessão da Primeira Câmara, diante das razões expostas pelo relator e com fundamento na Constituição Federal, art. 71, III, e na Lei 8.443/1992, arts. 1º, V, e 39, II, em:
9.1. considerar legal a presente concessão de aposentadoria e determinar o registro do ato de interesse do sr. Jorge Luiz Marques Pedro;
9.2. determinar ao Instituto Nacional do Seguro Social que:
9.2.1. dê ciência ao sr. Jorge Luiz Marques Pedro do inteiro teor desta deliberação no prazo de quinze dias e faça juntar a estes autos o comprovante de notificação nos quinze dias subsequentes;
9.2.2. promova a absorção da rubrica alusiva ao percentual de 28,86% do contracheque do inativo no prazo de quinze dias.

PESSOAL. APOSENTADORIA. 28,86%.

Primeira Câmara

Gerência Executiva do Inss - PELOTAS/RS - INSS/MPS.

3. Interessados/Responsáveis:
3.1. Interessado: Jorge Luiz Marques Pedro (XXX.185.050-XX).

13.1. Ministros presentes: Walton Alencar Rodrigues (Presidente), Benjamin Zymler (Relator), Bruno Dantas e Vital do Rêgo.
13.2. Ministro-Substituto presente: Weder de Oliveira.

BENJAMIN ZYMLER

Adoto como relatório a instrução produzida no âmbito da Secretaria de Fiscalização de Pessoal (Sefip) , a qual contou com a anuência do Diretor, que atuou por delegação de competência do titular da unidade, e do representante do Ministério Público junto ao Tribunal de Contas da União (MPTCU) :
"INTRODUÇÃO
1.	Trata-se de ato de alteração de concessão de aposentadoria de Jorge Luiz Marques Pedro, ex-servidor da Gerência Executiva do INSS - Pelotas/RS - INSS/MPS.
2.	O ato foi submetido, para fim de registro, à apreciação do Tribunal de Contas da União (TCU) , de acordo com o art. 71, inciso III, da Constituição Federal. O cadastramento e a disponibilização ao TCU ocorreram por intermédio do Sistema de Apreciação e Registro de Atos de Admissão e Concessões, na forma dos arts. 2º, caput e incisos I a VI, e 4º, caput, da Instrução Normativa-TCU 78/2018.
HISTÓRICO
3.	Inicialmente, visando sanear o processo, esta Unidade Técnica encaminhou diligência à Gerência Executiva do INSS - Pelotas/RS (peça 1) solicitando os seguintes documentos e/ou esclarecimentos do ex-servidor Jorge Luiz Marques Pedro: mapa de tempo de serviço e laudo de invalidez, assinado por junta médica oficial composta de três médicos, atestando tratar-se de doença especificada em lei.
4.	A resposta à citada diligência encontra-se à peça 4.
5.	Ainda visando sanear o processo e com vistas a assegurar a oportunidade do uso das garantias constitucionais do contraditório e da ampla defesa ao interessado, a Sefip encaminhou nova diligência à entidade de origem (peça 8) e oitiva ao interessado (peça 9) , para que se manifestassem em relação ao pagamento em duplicidade da parcela de R$ 72,53, relativa ao percentual de 28,86%, considerando que a respectiva vantagem já fora incorporada à remuneração dos servidores públicos pela Lei 10.302/2001.
6.	A resposta a essa nova diligência e à oitiva encontram-se à peça 12.
EXAME TÉCNICO
Das constatações
7.	Da análise do ato Sisac, verifica-se que o parecer do Controle Interno foi pela ilegalidade, em razão de o servidor ter se aposentado por invalidez permanente com proventos integrais. Entretanto, ao se observar a ficha Siape (peça 13) , constata-se que o inativo está percebendo a aposentadoria na proporção de 22/35. 
8.	Do exame da ficha financeira extraída do Siape (peça 13) , constatou-se que o ex-servidor continua recebendo, de forma irregular, a rubrica '10289 DECISAO JUDICIAL N TRAN JUG AP', no valor de R$ 72,53, relativa ao percentual de 28,86%.
Da aposentadoria por invalidez
9.	Em resposta à diligência (peça 4) , a Gerência Executiva do INSS - Pelotas/RS encaminhou o mapa de tempo de serviço e cópia do laudo médico de invalidez utilizado para aposentadoria do servidor, informando que nesse laudo não consta doença especificada em lei, e que esta informação se encontra de forma equivocada no sistema Siape.
10.	Em atendimento a questionamento da Controladoria Geral da União (peça 4, p. 6-7) , consta documento assinado pelo Dr. João Alfredo Costa da Silveira, perito médico previdenciário, chefe da seção de saúde do trabalhador da Gerência Executiva do INSS - Pelotas/RS, no qual constam as seguintes conclusões sobre o processo de aposentadoria por invalidez de Jorge Luiz Marques Pedro:
1. Na época da realização do Exame Médico Pericial neste segurado, as Juntas Médicas eram constituídas no âmbito do INSS de apenas dois peritos.
2. Era hábito do INSS fornecer, mesmo para os médicos, carimbos apenas com a matrícula de servidor (CADMED) . Quem assina o Laudo são os Dr. Valdomiro Legal Xavier então Chefe da Seção de Gerenciamento de Benefício por Incapacidade, matrícula 0926950 e Cremers 6168, e o Dr. Anfre Luiz Haack matrícula 6419782 e Cremers 6453 Chefe substituto. Somente após resolução do CFM (Conselho Federal de Medicina) e por recomendação da ANMP (Associação Nacional de Médicos Peritos) é que passamos a usar o n° do Conselho nos carimbos funcionais.
3. Não há no laudo usado na época do exame, espaço para colocação do Cid e diagnóstico.
4. O servidor foi considerado pela Junta Médica inválido para o exercício de suas funções e para os serviços da autarquia. Não há menção no laudo de que estivesse acometido de moléstia prevista no § 1° do art. 186 da Lei n° 8112/90.
5. No LEMP de Servidor diz o seguinte: 
História...Continua com dificuldade para sentar tem dores na região sacro-coccígea. Sempre em tratamento especializado mas não tem resultado em nada...
Exame Sistema osteoarticular Ligamentoso: Não consegue sentar-se por apresentar dores intensa, ausência de alteração no trofismo, marcha normal.
Conclusão Deverá ser concedido afastamento por tempo maior - 'Limite Indefinido'. Há quase dois anos em benefício sem recuperação......
6. Concordamos com a dificuldades em se concluir com o Laudo anexo ao processo, mas era o exigido na data do exame. Ratificamos a invalidez do servidor pelo tempo em benefício sem recuperação. Participamos de algumas juntas anteriores a que sugeriu a Invalidez e embora não houvesse diagnóstico definitivo é visível a limitação do servidor.
11.	Da documentação apresentada, verifica-se a comprovação da incapacidade permanente do servidor para continuar laborando. Conforme laudos apresentados, a doença pela qual foi acometida o servidor não está especificada em lei, mas como sua aposentação ocorreu de forma proporcional a 22/35 e contou mais de 22 anos de tempo de serviço, conclui-se que o ato não contém irregularidade em relação à aposentadoria por invalidez.
12.	Em resposta à oitiva (peça 12) , o inativo alegou, em síntese, que a inclusão, em folha de pagamento, do percentual residual devido para fins de integralização do reajuste de 28,86% foi autorizada judicialmente nos autos da execução de sentença n. 2006.71.00.032158-3/RS, não podendo, pois, ser suprimida na via administrativa.
13.	A argumentação apresentada pelo interessado não merece prosperar, consoante se evidencia a seguir no entendimento do TCU a respeito da parcela judicial de 28,86%.
Da parcela judicial - 28,86%
14.	Trata-se de vantagem relativa a decisão judicial que concedeu reajuste de 28,86%. O percentual refere-se à diferença entre o reajuste de remuneração concedido aos referidos servidores e aquele concedido, na mesma ocasião, aos servidores militares por meio da Lei 8.622/1993. Na ocasião, os servidores civis foram contemplados com reajuste inferior àquele concedido aos militares. 
15.	Em um primeiro momento, inúmeros servidores obtiveram o pagamento desse percentual de 28,86% por meio de decisões judiciais favoráveis, como no caso tratado neste processo. 
16.	Contudo, a própria Administração, por meio da Medida Provisória 1.704/1998, reeditada pela Medida Provisória 2.169-43/2001, estendeu o reajuste de 28,86% aos servidores públicos civis. 
17.	No caso tratado no presente processo, houve continuidade do pagamento destacado do índice de 28,86% mesmo após a incorporação desse percentual determinada pela Medida Provisória 1.704/1998, reeditada pela Medida Provisória 2.169-43/2001. 
18.	Essa continuidade implica duplicidade de pagamento do índice de 28,86%. Assim, uma mesma circunstância foi valorada em mais de um momento, contrariando, assim, o princípio do non bis in idem. 
19.	Além disso, há que se considerar que todas as carreiras de servidores públicos já foram reestruturadas por lei posteriormente à Medida Provisória 1.704/1998, reeditada pela Medida Provisória 2.169-43/2001, o que inclui novas tabelas remuneratórias, a exemplo das Leis 11.784, de 22 de setembro de 2008 e 12.772, de 28 de dezembro de 2012, as quais reestruturaram a carreira do magistério superior.
20.	Assim, o pagamento destacado da parcela de 28,86% constitui irregularidade que leva à ilegalidade do ato de concessão de aposentadoria. 
21. 	Cabe observar que não há que se falar em ofensa à coisa julgada, pois 'a coisa julgada é limitada pela situação jurídica sob cuja órbita se configurou' (voto condutor do Acórdão 6739/2010-TCU-Primeira Câmara, de relatoria do Ministro Walton Alencar Rodrigues) . No caso, a situação que deu suporte à concessão judicial da parcela não subsiste após o advento da Medida Provisória 1.704/1998, reeditada pela Medida Provisória 2.169-43/2001, e também dos novos planos de carreira instituídos pelas Leis 11.784, de 22 de setembro de 2008 e 12.772, de 28 de dezembro de 2012, as quais reestruturaram a carreira do magistério superior. 
22. 	Vale, aqui, transcrever trecho do voto condutor do Acórdão 1857/2003-TCU-Plenário, de relatoria do Ministro Adylson Motta:
Não é demais lembrar que os efeitos da decisão judicial referente a relação jurídica continuativa só perduram enquanto subsistir a situação de fato ou de direito que lhe deu causa, conforme se depreende do disposto no art. 471, inciso I, do Código de Processo Civil. No tema em estudo, o que se pleiteia, em regra, é o pagamento de antecipação salarial aos autores. Ocorre que o reajuste posterior dos vencimentos incorpora o percentual concedido por força da decisão judicial, modificando a situação de fato que deu origem à lide, pois, em tese, elimina o então apontado déficit salarial. Por outro lado, o art. 468 do CPC dispõe que a força de lei inter partes, que caracteriza a sentença, restringe-se aos limites da lide e das questões decididas. Logo, manter o pagamento das parcelas antecipadas após o reajuste da data-base, sem que isso tenha sido expressamente pedido e determinado, é extrapolar os limites da lide. 
Em suma, não representa afronta à coisa julgada a decisão posterior deste Tribunal que afaste pagamentos oriundos de sentenças judiciais cujo suporte fático de aplicação já se tenha exaurido e que não tenham determinado explicitamente a incorporação definitiva da parcela concedida. 
23.	Na mesma linha, o acórdão proferido pelo Supremo Tribunal Federal nos autos do Recurso Extraordinário 241.884-ES, cuja ementa se reproduz a seguir:
Professores do Estado do Espírito Santo: aplicação de lei local que determinara a incorporação ao vencimento-base da gratificação de regência de classe: inexistência de violação às garantias constitucionais do direito adquirido e da irredutibilidade de vencimentos (CF, art. 37, XV) . É firme a jurisprudência do STF no sentido de que a garantia do direito adquirido não impede a modificação para o futuro do regime de vencimentos do servidor público. Assim, e desde que não implique diminuição no quantum percebido pelo servidor, é perfeitamente possível a modificação no critério de cálculo de sua remuneração (RE 241.884-ES) . 
24.	Também nesse sentido se pronunciou o Superior Tribunal de Justiça no Mandado de Segurança 11.145-DF: 
1. Não há ofensa à coisa julgada material quando ela é formulada com base em uma determinada situação jurídica que perde vigência ante o advento de nova lei que passa a regulamentar as situações jurídicas já formadas, modificando o status quo anterior. 
2. Segurança denegada. (MS 11.145-DF) .
25.	A supressão do pagamento destacado da parcela de 28,86% não caracteriza, portanto, desrespeito à coisa julgada, mas, sim, mera equalização dos vencimentos em face de panorama jurídico posterior. Pela pertinência, vale transcrever trecho do voto condutor do Acórdão 2998/2013-TCU-Segunda Câmara, de relatoria do Ministro Benjamin Zymler: 
 (...) Não é razoável, pois, que a servidora permaneça recebendo vantagem oriunda de perda ocorrida em estrutura remuneratória de 1995, não mais vigente. 
Havendo alteração na situação jurídica com base na qual foi proferida a sentença, afasta-se a incidência da coisa julgada, ex vi do art. 471 do Código de Processo Civil. 
26. 	A jurisprudência do TCU nos casos de pagamento destacado do percentual de 28,86% é pacífica no sentido da ilegalidade e da cessação dos pagamentos (Acórdãos 7.837/2013 - Relator Ministro Benjamin Zymler, 2.511/2014 - Relator Ministro Weder de Oliveira, 3.200/2014 - Relator Ministro Weder de Oliveira e 3.551/2014 - Relator Ministro Benjamin Zymler, todos da Primeira Câmara, e 4.057/2013 - Relator Ministro Raimundo Carreiro e 2.594/2014 - Relatora Ministra Ana Arraes, ambos da Segunda Câmara, entre outros) .
27.	Cabe, assim, proposta de ilegalidade e recusa de registro do ato.
CONCLUSÃO
28.	Em razão do exposto e tendo em vista as análises realizadas no ato de alteração de concessão de aposentadoria de Jorge Luiz Marques Pedro, não se constatou irregularidade em relação à sua aposentadoria por invalidez.
29.	Verificou-se a continuidade do pagamento da parcela judicial de 28,86% em seus proventos. Contudo, é irregular o pagamento destacado dessa parcela, uma vez que a Medida Provisória 1.704/1998, reeditada pela Medida Provisória 2.169-43/2001, e as Leis 11.784/2008 e 12.772/2012 alteraram substancialmente a situação fática e jurídica que fundamentou a decisão judicial.
30.	Conforme a jurisprudência pacífica do TCU, o valor da parcela já deveria ter sido absorvido pelos reajustes ocorridos após as respectivas decisões judiciais. Assim, o referido ato deve ser considerado ilegal e negado seu registro.
31.	Quanto aos valores indevidos já pagos, propõe-se dispensar a devolução, com fundamento no Enunciado 106 da Súmula da Jurisprudência do TCU.
32.	Por fim, vale destacar que o ato em análise foi disponibilizado ao TCU em 2008, há mais de cinco anos, portanto. Assim, fez-se necessária a instauração do contraditório, segundo o entendimento estabelecido no Acórdão 587/2011-TCU-Plenário, de relatoria do Ministro Valmir Campelo.
PROPOSTA DE ENCAMINHAMENTO
33.	Ante o exposto, e com base nos arts. 71, inciso III, da Constituição Federal; 1º, inciso V, e 39, inciso II, da Lei 8.443/1992; 260, § 1º, do Regimento Interno do Tribunal de Contas da União e 6º, § 1º, da Resolução-TCU 206/2007, propõe-se:
	a) considerar ILEGAL e recusar o registro do ato de alteração de aposentadoria de Jorge Luiz Marques Pedro (CPF: XXX.185.050-XX) ;
	b) dispensar a devolução dos valores indevidamente recebidos até a data da ciência do acórdão que vier a ser prolatado, com base no Enunciado 106 da Súmula da Jurisprudência do TCU.
c) determinar à Gerência Executiva do INSS - Pelotas/RS - INSS/MPS, com base no art. 45 da Lei 8.443/1992, que:
		c.1) faça cessar os pagamentos decorrentes do ato impugnado, comunicando ao TCU, no prazo de quinze dias, as providências adotadas, nos termos dos arts. 262, caput, do Regimento Interno do TCU e 8º, caput, da Resolução-TCU 206/2007;
			c.2) cadastre novo ato, livre da irregularidade apontada, submetendo-o ao TCU no prazo de trinta dias, nos termos dos arts. 262, § 2º, do Regimento Interno do TCU e 19, § 3º, da Instrução Normativa-TCU 78/2018;
	c.3) informe ao interessado o teor do acórdão que vier a ser prolatado, encaminhando ao TCU, no prazo de trinta dias, comprovante da data de ciência pelo interessado, nos termos do art. 4º, § 3º, da Resolução-TCU 170/2004, alertando-o de que o efeito suspensivo proveniente de eventual interposição de recurso junto ao TCU não o exime da devolução dos valores indevidamente percebidos após a notificação, em caso de não provimento desse recurso."
 É o relatório.

não há

Procuradora-Geral Cristina Machado da Costa e Silva.

PESSOAL. APOSENTADORIA. PARCELA DE 28,86% NÃO PRESENTE NO ATO SUBMETIDO A ESTE TRIBUNAL E INCORPORADA POSTERIORMENTE AOS PROVENTOS. LEGALIDADE E REGISTRO. DETERMINAÇÕES.

APOSENTADORIA (APOS)

Secretaria de Fiscalização de Pessoal (SEFIP).

Trata-se de ato de concessão inicial de aposentadoria ao sr. Jorge Luiz Marques Pedro no cargo de Agente Administrativo da Gerência Executiva do Instituto Nacional do Seguro Social em Pelotas/RS, com vigência em 10/6/2002.
2. A concessão teve por fundamento a invalidez simples.
3. Consta que o interessado fora aposentado anteriormente por invalidez decorrente de doença especificada em lei, mas, como houve alteração desse fundamento, retroativamente à data da inicial, entendo que o ato em exame se trata, na verdade, de novo ato inicial, que veio a substituir aquele inicialmente publicado, eivado de ilegalidade.
4. Isso porque, de acordo com a instrução da Sefip, não havia laudo médico a apontar alguma doença especificada em lei que teria acometido o servidor.
5. Entendimento diverso levaria a determinar ao órgão de origem que cadastrasse nos sistemas informatizados o ato original (aposentadoria por invalidez com proventos integrais) , que não mais gera efeito financeiro, simplesmente para que esta Corte possa julgá-lo ilegal e a ele negar registro. Isso não me parece razoável, mormente porque o ato em exame retroage à data da concessão da aposentadoria e, como dito, foi editado para substituir o ato original.
6. Os pareceres propõem que o ato em exame seja considerado ilegal em razão do pagamento de parcela decorrente do percentual de 28,86% (atualmente, R$ 72,53) . 
7. Como bem apontou a Sefip, ainda que a parcela seja oriunda de decisão judicial, já deveria ter sido suprimida em razão da edição de diversos planos de carreira, que promoveram melhorias remuneratórias. 
8. Nesse sentido, as fichas financeiras constantes da peça 13 demonstram que não houve redução da parcela judicial pelo menos desde 2009, nada obstante o aumento do valor dos proventos ocorrido no período.
9. Porém, devo registrar que essa parcela somente começou a ser paga em novembro de 2007, ao passo que a vigência da presente concessão retroage a 2002.
10. Assim, a solução correta é considerar o ato legal e determinar seu registro - já que a vantagem judicial de enquadramento, passível de contestação, já foi suprimida. Isso, sem prejuízo de exarar determinação ao órgão de origem que promova a supressão dos valores pagos indevidamente (R$ 72,53) . 
Diante do exposto e com as vênias por dissentir dos pareceres, VOTO por que o Tribunal adote a deliberação que ora submeto a este colegiado.
TCU, Sala das Sessões Ministro Luciano Brandão Alves de Souza, em 28 de abril de 2020.
BENJAMIN ZYMLER 
Relator